【裁判字號】    95,簡,8
【裁判日期】    950427
【裁判案由】    返還車輛等
【裁判全文】
臺灣高雄地方法院民事簡易判決             95年度簡字第8號
原      告  丙○○
訴訟代理人  蔡建賢律師
複  代理人  方春意律師
被      告  乙○○
訴訟代理人  張永昌律師
            丁○○
            甲○○
上列當事人間請求返還車輛等事件，本院於民國95年3 月15日言
詞辯論終結，判決如下：
    主      文
被告應將車牌號碼ＹＳ—八八三０號自用小貨車返還原告。
被告應給付原告新臺幣壹拾陸萬零肆佰零捌元，及其中新臺幣壹
拾伍萬捌仟伍佰零捌元部分，自民國九十四年二月二十六日起至
清償日止；其中新臺幣壹仟玖佰元部分，自民國九十五年三月十
六日起至清償日止，均按年息百分之五計算之利息。
被告應自民國九十四年二月一日起至返還車牌號碼ＹＳ—八八三
０號自用小貨車與原告之日止，按日給付原告新臺幣參佰壹拾壹
元。
原告其餘之訴駁回。
訴訟費用由被告負擔。
本判決得假執行。但於被告以新臺幣參拾壹萬元為原告供擔保後
，得免為假執行。
原告其餘假執行之聲請駁回。
    事實及理由
一、按訴狀送達後，原告不得將原訴變更或追加他訴，但擴張或
    減縮應受判決事項之聲明者，不在此限，民事訴訟法第255
    條第1 項第3 款定有明文。本件原告起訴時，訴之聲明第2
    項請求被告給付新臺幣（下同）522,440 元，及自起訴狀繕
    本送達翌日即民國94年2 月26日起至清償日止，按年息5%計
    算之利息。嗣於起訴狀繕本送達被告後，就上開聲明減縮為
    請求被告給付511,900 元，及自94年2 月26日起至清償日止
    ，按年息5%計算之利息，核屬減縮應受判決事項之聲明，揆
    諸前揭規定，自屬合法。
二、原告主張：車牌號碼YS-8830 號自用小貨車（下稱系爭貨車
    ）原為訴外人即原告之母林金蓮所經營之億龍貿易有限公司
    （下稱億龍公司）所有，而於91年5 月14日賣與原告，並辦
    理過戶登記完畢。嗣訴外人即原告之兄楊淵智於92年8 月間
    向原告借用系爭貨車後即人車失聯，經原告四處找尋，始發
    現系爭貨車現由被告無權占用中，原告自得訴請被告返還系
    爭貨車。又被告自92年9 月1 日起至94年1 月31日止占用系
    爭貨車期間，受有使用系爭貨車之利益，致原告受有無法使
    用系爭貨車之損害，而系爭貨車之使用代價為每日1,000 元
    ，以每月3 萬元計算，被告應給付原告之不當得利或損害賠
    償額為51萬元。又被告使用系爭貨車期間，因行車違規遭裁
    罰1,900 元，亦致原告受有損害，故原告得請求被告給付之
    金額共計511,900 元。再被告迄今仍拒絕返還系爭貨車，原
    告另得請求被告自94年2 月1 日起至返還系爭貨車之日止，
    按日給付1,000 元之不當得利或損害賠償額，爰依所有權、
    不當得利及侵權行為之法律關係，求為判決：(一)被告應將系
    爭貨車返還原告。(二)被告應給付511,900 元，及自94年2 月
    26日起至清償日止，按年息5%計算之利息。(三)被告應自94年
    2 月1 日起至返還系爭貨車之日止，按日給付1,000 元。(四)
    願供擔保請准宣告假執行。
三、被告則以：被告自88年間起與億龍公司生意往來，迄92年8
    月間時，因億龍公司已積欠貨款1,422,093 元，楊淵智為擔
    保億龍公司積欠之貨款，遂將系爭貨車設定質權並交付被告
    占有。雖系爭貨車已於91年5 月14日轉讓原告所有，惟被告
    自始相信系爭貨車為億龍公司所有，以設定質權為目的而善
    意受讓系爭貨車之占有，自受關於占有規定之保護，故縱楊
    淵智無權處分系爭貨車，被告仍取得質權，自非無權占有系
    爭貨車。又原告與億龍公司間就系爭貨車之買賣虛偽不實，
    業經被告另行起訴確認其等買賣關係不存在，或撤銷該贈與
    或買賣行為，因原告非系爭貨車之所有權人，故其訴請被告
    返還系爭貨車及給付使用系爭貨車之不當得利或損害賠償額
    ，即屬無據。又原告主張使用系爭貨車之每日金額過高等語
    ，資為抗辯，求為判決：(一)原告之訴駁回。(二)願供擔保請准
    宣告免為假執行。
四、不爭執之事項：
  (一)系爭貨車原為億龍公司所有，於91年5 月14日轉讓過戶與原
    告所有。
  (二)被告自92年8 月間起，因楊淵智交付而占有系爭貨車迄今。
  (三)被告於占有系爭貨車期間之94年10月17日，因駕駛系爭貨車
    超速而遭裁罰1,900 元，致原告受有損害。
五、本件經兩造協議簡化爭點為：(一)楊淵智是否為設定質權而將
    系爭貨車交付被告占有？被告是否因善意受讓而取得質權？
    原告得否請求被告返還系爭貨車？(二)原告得否請求被告給付
    使用系爭貨車之代價？如是，其金額若干？茲分述如下。
六、楊淵智是否為設定質權而將系爭貨車交付被告占有？被告是
    否因善意受讓而取得質權？原告得否請求被告返還系爭貨車
    ？
  (一)按稱動產質權者，謂因擔保債權，占有由債務人或第三人移
    交之動產，得就其賣得價金，受清償之權；質權人占有動產
    ，而受關於占有規定之保護者，縱出質人無處分其質物之權
    利，質權人仍取得質權；以動產所有權或其他物權之移轉或
    設定為目的，而善意受讓該動產之占有者，縱其讓與人無讓
    與之權利，其占有仍受法律之保護，民法第884 條、第886
    條及第948 條分別定有明文。據此以觀，質權之善意取得，
    必須以債權人為擔保其債權，不知出質人無設定動產質權之
    權利而受讓該動產之占有，始足當之。是以，倘債權人於受
    讓動產之占有時，不具備債權、善意或設質行為等要件，即
    難認為善意取得質權。
  (二)查被告辯稱其對億龍公司有1,422,093 元之貨款債權，固提
    出估價單7 紙及支票4 紙為證（見本院卷第62至68頁），惟
    均為原告所否認，且上開估價單係被告所製作，性質上僅屬
    賣方開立用以預估商品價格之私文書，而該估價單雖均記載
    客戶為億龍公司，惟有6 紙並無億龍公司簽收貨物之文義，
    僅有1 紙簽署「楊」，原告復否認係楊淵智所簽收，則上開
    估價單自不足以證明億龍公司確曾簽收該批貨物且尚未給付
    貨款。又前揭支票之發票人均非億龍公司，且支票背面僅簽
    署「楊」，原告亦否認為楊淵智之背書，如此亦難證明該等
    支票確為給付億龍公司積欠貨款所簽發或背書而交付者，自
    不足為億龍公司積欠被告貨款之認定依據。況且被告辯稱上
    開支票均係楊淵智所背書轉讓，復表示楊淵智於92年8 月間
    某日交付系爭貨車後即去向不明等情（見本院卷第61、32、
    34、137 、138 頁），而該等支票之發票日分別為92年8 月
    25日、同年9 月30日、同年10月10日及同年10月15日，均在
    楊淵智失蹤後，據此亦無從認定該等支票為楊淵智所交付，
    並以之清償億龍公司積欠之貨款。另被告辯稱其對億龍公司
    尚有其他貨款債權，僅因遭逢水災致92年8 月前之單據已滅
    失等語，惟並未提出任何證據以實其說，自難採取。從而，
    被告辯稱其對億龍公司有1,422,093 元之貨款債權等語，尚
    屬無據。
  (三)次查，被告固辯稱其係善意受讓系爭貨車之占有等語，惟於
    原告對被告提出侵占系爭貨車告訴之刑事案件中，被告於93
    年4 月7 日警詢時已明確陳稱：其不知系爭貨車之車主及億
    龍公司之負責人為何人等語（見警卷第4 頁），則其於本院
    先辯稱：其曾於88年間要求楊淵智出示系爭貨車之行車執照
    ，確認該車為楊淵智所有（見本院卷第32頁）；嗣後改稱：
    其自始相信系爭貨車為億龍公司所有等語（見本院卷第34、
    150 頁），顯然前後不一，自難採信。再依一般經驗法則，
    系爭貨車具有高度機動性，占有該車之人未必即為所有權人
    。又依道路交通安全規則第12條規定，汽車行車執照應隨車
    攜帶，以備查驗。如依被告所辯係為取得質權而占有系爭貨
    車，且楊淵智同意被告駕駛該車，則被告理應向楊淵智索取
    行車執照，始足以確認楊淵智有處分權及系爭貨車之來源正
    當，可讓被告合法使用，乃被告辯稱僅因楊淵智經常駕駛系
    爭貨車運送貨物，即認定其有權處分系爭貨車等情，顯與常
    理有悖。從而，被告既於受讓系爭貨車之占有時，無法確定
    楊淵智有無系爭貨車之處分權，則被告辯稱係基於善意而受
    讓系爭貨車之占有等語，尚難採信。
  (四)又查，被告辯稱楊淵智係為設定質權而將系爭貨車交付被告
    占有等語，並提出證人丁○○及林鎂玲之證詞為證。惟被告
    於93年4 月7 日警詢時陳稱：楊淵智表示先將系爭貨車置於
    被告公司，被告亦得使用該車，待楊淵智前往臺南收回億龍
    公司之帳款後，再清償積欠被告之帳款並取回該車等語（見
    警卷第3 頁反面）；丁○○於本院證稱：楊淵智並未表示係
    為抵償貨款而留下系爭貨車，僅要求暫時保管該車等語（見
    本院卷第32頁）；林鎂玲則證稱：楊淵智表示留下系爭貨車
    是展現誠意，待結清積欠貨款後取回該車，並未表示如未結
    清貨款，被告即可出賣該車等語（見本院卷第72頁）。據此
    以觀，被告及證人均僅陳述楊淵智係表示將系爭貨車暫時寄
    放於被告處所，並同意被告使用該車之意，而未表示係為設
    定質權以供被告得就賣得價金受償之意甚明。是以，被告辯
    稱楊淵智係為設定質權而交付系爭貨車等語，亦屬無據。
  (五)被告另辯稱原告與億龍公司間就系爭貨車之買賣為虛偽不實
    等語，惟原告於91年5 月2 日以39萬元之代價向億龍公司購
    得系爭貨車，並於同月14日辦畢過戶登記等情，有買賣契約
    書及高雄市監理處94年3 月21日高市監密二字第0940005776
    號函附之汽車車籍查詢各1 份在卷可稽（見本院卷第154 、
    45至49頁），而被告並不爭執上開買賣契約書之形式真正（
    見本院卷第149 頁），僅質疑92年8 月以後持有之估價單、
    支票，辯稱為億龍公司脫產之舉而爭執上開買賣虛偽不實。
    因縱認億龍公司自92年8 月以後確實積欠被告高達1,422,09
    3 元貨款，惟系爭貨車之買賣係發生於91年5 月初，尚難認
    定億龍公司預知將於1 年後脫免被告之債務，而事先將系爭
    貨車虛偽出售，是以被告此部分所辯，無從採取。
  (六)至於被告請求傳喚林金蓮、楊淵智、呂品漢及蔡王惠嬌，證
    明億龍公司確有積欠前揭貨款等語，惟被告一再表示係與楊
    淵智接洽買賣、億龍公司之法定代理人為楊淵智等語（見本
    院卷第32、53、94、111 頁），足認被告抗辯之債權債務關
    係僅楊淵智知情，林金蓮、呂品漢及蔡王惠嬌等人並不知情
    。況且被告自承呂品漢及蔡王惠嬌僅為被告之同行，對億龍
    公司積欠被告之金額不清楚等語（見本院卷第180 頁），則
    本院自無令林金蓮、呂品漢及蔡王惠嬌到庭之必要。又楊淵
    智已去向不明一節，為兩造所不爭執，且前經本院通知楊淵
    智於94年5 月10日15時30分到庭作證，因其已遷移他處致無
    法合法送達，此有本院送達證書1 紙可稽（見本院卷第60頁
    ），而被告復未另行陳報楊淵智之確切地址，則本院即無再
    度傳喚楊淵智到庭之必要。
  (七)綜上，原告為系爭貨車之所有權人，且被告並無占有系爭貨
    車之正當權源，則原告本於所有物返還請求權之法律關係，
    請求被告返還系爭貨車，自屬有據。
七、原告得否請求被告給付使用系爭貨車之代價？如是，其金額
    若干？
  (一)按無法律上原因而受利益，致他人受損害者，應返還其利益
    ；因故意或過失，不法侵害他人之權利者，負損害賠償責任
    ，民法第179 條前段及第184 條第1 項前段分別定有明文。
    而無權占用他人之動產，依一般社會通念，足認為可獲得相
    當於租金之利益，且侵害所有權人之權利，致其受有無法使
    用該動產之損害，則依上開規定，占有人自應將所獲得相當
    於租金之利益返還及賠償所有權人。本件被告自92年8 月間
    起占用系爭貨車迄今，此為兩造所不爭執（見本院卷第151
    頁），而被告並無占用系爭貨車之合法權源，已如前述，則
    被告於占用系爭貨車期間，即受有相當於租金之利益，且侵
    害原告之權利，致其受有損害，揆諸前揭規定，原告依不當
    得利及侵權行為之法律關係，請求被告給付自92年9 月1 日
    起至返還系爭貨車之日止，相當於系爭貨車租金之利益，即
    屬有據。
  (二)查依自用租賃車業之市場共識，汽車每日租金以1 毫升1 元
    計算，月租折價30% ，3,000 毫升以上議價空間可增加15%
    等情，有高雄市小客車租賃商業同業公會94年6 月7 日94高
    車租7 字第021 號函及附件1 份在卷可稽（見本院卷第84至
    86頁），另衡諸一般經驗法則，決定動產租金之多寡通常與
    物品新舊密切相關，亦即新品之租金較高、舊品之租金較低
    ，則依動產折舊之比例計算其租金，應屬公平合理。本件系
    爭貨車係86年7 月15日出廠，排氣量2,664 毫升，此有裕隆
    汽車製造股份有限公司電子計算機開立專用汽車出廠與貨物
    稅完稅照證1 紙存卷可查（見本院卷第11頁），而依行政院
    所頒固定資產耐用年數表及固定資產折舊率規定，自用貨車
    之耐用年數為5 年，則系爭貨車於92年9 月1 日時之使用年
    數已逾5 年期間，故原告所得主張之每月租金，應按系爭貨
    車之排氣量計算月租並折價30% 後，再依折舊比例計算為9,
    324 元【計算式：取得成本÷（耐用年數＋1）=殘價，即2,
    664 ×30×70% ÷（5 ＋1）=9,324 】。是原告自92年9 月
    1 日起至94年1 月31日止，得請求之金額為158,508 元（計
    算式：9,324 ×17=158,508）；自94年2 月1 日起至返還系
    爭貨車之日止，得請求之金額為每日311 元【計算式：9,32
    4 ÷30=311，元以下四捨五入】。至原告主張逾此部分之請
    求，即屬無據。
八、原告得否請求被告給付因行車違規遭裁罰之1,900 元？
  (一)按當事人於言詞辯論時為訴訟標的之捨棄或認諾者，應本於
    其捨棄或認諾為該當事人敗訴之判決，民事訴訟法第384 條
    定有明文。又被告既於言詞辯論時為訴訟標的之認諾，法院
    即應不調查原告所主張為訴訟標的之法律關係是否存在，而
    以認諾為該被告敗訴之判決基礎，最高法院亦著有45年臺上
    字第31號判例要旨可資參照。
  (二)查原告主張被告於占用系爭貨車期間之94年10月17日，因駕
    駛系爭貨車超速遭裁罰1,900 元，致原告受有損害，而請求
    被告給付1,900 元等情，業據被告於本院言詞辯論時表示同
    意給付此部分之金額（見本院卷第147 、180 頁），核屬訴
    訟標的之認諾，則揆諸前揭規定及判例意旨，原告請求被告
    給付此部分之金額，自屬有據。
九、末按給付無確定期限者，債務人於債權人得請求給付時，經
    其催告而未為給付，自受催告時起，負遲延責任。其經債權
    人起訴而送達訴狀，或依督促程序送達支付命令，或為其他
    相類之行為者，與催告有同一之效力；遲延之債務，以支付
    金錢為標的者，債權人得請求依法定利率計算之遲延利息；
    應付利息之債務，其利率未經約定，亦無法律可據者，週年
    利率為5%，民法第229 條第2 項、第233 條第1 項前段及第
    203 條分別定有明文。經查，本件民事起訴狀係於94年2 月
    25日送達被告，此有送達回證1 紙可查（見本院卷第26頁）
    ；另原告請求被告給付1,900 元部分，則係於95年3 月15日
    言詞辯論期日當庭告知被告，此亦有本院言詞辯論筆錄1 份
    可稽（見本院卷第167 頁）。從而，原告依不當得利及侵權
    行為之法律關係，請求被告給付160,408 元，及其中158,50
    8 元部分，自起訴狀繕本送達翌日即94年2 月26日起至清償
    日止；其中1,900 元部分，自請求翌日即95年3 月16日起至
    清償日止，均按年息5%計算之利息，為有理由，應予准許。
    逾此部分之請求為無理由，應予駁回。
十、綜上所述，本件原告依所有權、不當得利及侵權行為之法律
    關係，請求：(一)被告應將系爭貨車返還原告。(二)被告應給付
    160,408 元，及其中158,508 元部分，自94年2 月26日起至
    清償日止；其中1,900 元部分，自95年3 月16日起至清償日
    止，均按年息5%計算之利息。(三)被告應自94年2 月1 日起至
    返還系爭貨車之日止，按日給付311 元部分，為有理由，應
    予准許；逾此部分之請求，為無理由，應予駁回。
十一、本件判決所命給付之金額與價額，未逾50萬元，爰依民事訴
    訟法第389 條第1 項第5 款規定，依職權宣告假執行。至原
    告雖聲請就勝訴部分為假執行之宣告等語，惟按原告得請求
    之金額既未逾50萬元，則有關其勝訴部分，所為願供擔保請
    准宣告假執行之聲明，即無庸參酌，併予敘明。另被告陳明
    願供擔保請准免為假執行，經核於法有據，爰酌定相當擔保
    金額併准許之。至原告敗訴部分，其假執行之聲請，已失依
    附，自應併予駁回。
十二、據上論結，本件原告之訴一部有理由，一部無理由，依民事
    訴訟法第436 條第2 項、第79條、第389 條第1 項第5 款、
    第392 條第2 項，判決如主文。
中    華    民    國    95    年    4     月    27    日
                  民事第六庭  法  官  鄭詠仁
正本係照原本作成。
如不服本判決，應於送達後20日內，向本院提出上訴狀並表明上
訴理由，如於本判決宣示後送達前提起上訴者，應於判決送達後
10日內補提上訴理由書（須附繕本）。
中    華    民    國    95    年    4     月    27    日
                              書記官  陳孟瑩


司法院資訊處製作；財團法人民間司法改革基金會備份。
